臺灣高等法院臺中分院民事判決　　　　　　 96年度上字第125號
上　訴　人　乙○○
訴訟代理人　林佐偉　律師
　　　　　　陳鎮　　律師
被 上訴 人　丙○○
　　　　　　丁○○
送達代收人　劉麗妤
共　　　同
訴訟代理人　陳世煌　律師
　　　　　　黃俊昇　律師
上列當事人間請求拆屋還地等事件，上訴人不服台灣台中地方法
院95年度訴字第1059號中華民國96年2月9日第一審判決，提起上
訴，本院於96年7月3日言詞辯論終結，判決如下：
    主  文
上訴駁回。
第二審訴訟費用由上訴人負擔。
    事實及理由
一按訴狀送達後，原告不得將原訴變更追加他訴。但「請求之基
  礎事實同一者」、「擴張或減縮應受判決事項之聲明者」或「
  不甚妨礙上訴人之防禦及訴訟之終結者」不在此限。民事訴訟
  法第255條第1項前段及但書第2款、第3款、第7款，定有明文
  。本件原告（被上訴人）起訴時係列乙○○一人為被告（上訴
  人），並請求乙○○應將坐落台中縣太平市○○段770之2地號
  土地（以下簡稱770之2地號土地）、台中縣太平市○○段770
  之7地號土地（以下簡稱770之7地號土地）上之地上物清除，
  並將770之2地號土地返還原告丁○○、770之7地號土地返還原
  告丙○○。嗣於訴訟進行中，查悉被告乙○○對於系爭2筆土
  地上之地上物並無事實上之處分權，且被告甲○○亦同為直接
  占有該等地上物之人，乃追加甲○○為共同被告，並依原審履
  勘測量結果，變更聲明為：「(一)被告乙○○應自坐落台中縣太
  平市○○段770之2地號如台中縣太平地政事務所民國95年6月
  14日複丈成果圖所示A部分面積10平方公尺土地遷離。(二)被告
  乙○○應自坐落台中縣太平市○○段770之27地號如台中縣太
  平地政事務所95年6月14日複丈成果圖所示B部分面積29平方公
  尺土地遷離。(三)被告乙○○、甲○○應自坐落台中縣太平市○
  ○段770之2地號如台中縣太平地政事務所95年6月14日複丈成
  果圖所示C部分面積16平方公尺土地遷離。(四)被告乙○○、甲
  ○○應自坐落台中縣太平市○○段770之2地號如台中縣太平地
  政事務所95年6月14日複丈成果圖所示D部分面積1平方公尺土
  地遷離。(五)被告乙○○、甲○○應自坐落台中縣太平市○○段
  770之7號如台中縣太平地政事務所95年6月14日複丈成果圖所
  示D部分面積57方公尺土地遷離。」。核其所為被告之追加及
  聲明之更易，與原訴之聲明係基於同一基礎事實、擴張或減縮
  應受判決事項之聲明，亦不甚妨礙被告之防禦與訴訟之終結，
  與前揭民事訴訟法第255條第1項第2款、第3款、第7款之規定
  相符，自應准許。又原審判決後，僅乙○○提起上訴，甲○○
  並未提出上訴，本件亦非固有必要共同訴訟，乙○○提起上訴
  效力不及於甲○○，即甲○○並非視同上訴人，均先予敘明。
二被上訴人起訴主張：770之7地號土地為被上訴人丙○○所有、
  770之2地號土地為被上訴人丁○○所有。訴外人林家以所搭建
  如附圖所示B部分之地上物，無正當權源而占用770之7地號土
  地如附圖所示B斜線部分（面積29平方公尺）；訴外人林傳義
  （已歿）、林家熾分別搭建如附圖所示A、C部分之地上物，亦
  無正當權源而占用770之2地號土地如附圖所示A橫線部分（面
  積10平方公尺）、C橫線部分（面積16平方公尺）；訴外人林
  家駒（已歿）則建造如附圖所示D部分之地上物，而無權占用
  770之7地號土地如附圖所示D斜線部分（面積57平方公尺）、
  770之2地號土地如附圖所示D橫線部分（面積1平方公尺）。嗣
  如附圖A、B部分所示地上物為上訴人乙○○使用，如附圖C、D
  部分所示地上物為上訴人及甲○○共同使用。為此，爰依民法
  第767條之規定，求為命上訴人分別自建有如附圖所示A橫線部
  分、C橫線部分、D橫線部分、D斜線部分地上物之土地遷離之
  判決，並陳明供擔保聲請宣告假執行。
三上訴人乙○○則以：(一)被上訴人丙○○所有之770之7地號土地
  ，係自坐落台中縣太平市○○段770地號土地（以下簡稱770地
  號土地）分割而來，該770地號土地分割前，原為係上訴人之
  祖父林德茂所有，林德茂於48年4月10日死亡前，即將該土地
  分配予其5子林傳、丙○○、林傳刈、林傳壁、林傳勳，應
  有部分各為5分之1。為處理之便，兄弟5人合意登記為被上訴
  人丙○○一人名義，然因丙○○嗣後就該土地未得其他兄弟之
  同意任為處分，故5人遂起爭執，而丙○○為平眾怒，於75年
  11月11日與其餘4兄弟訂立備忘錄，其中第1條約定：「兄弟林
  傳、丙○○、林傳刈、林傳壁及林傳勳5人，（大哥林傳義
  見證），共同協議處理祖先遺留厝地（太平鄉○○段679之1、
  679、680、769、770、788等六筆共計實地0.9622公頃之持分
  1/5，合計0.19244公頃。）如下：…」及第2條之同意劃分方
  法、第3條之分割時所需之費用應由兄弟5人平均分擔，與第5
  條約定地價稅由兄弟5人平均分擔等情可知，當時770地號土地
  實係信託登記於被上訴人丙○○名下，林傳對770地號土地
  仍有5分之1之權利。而林傳為上訴人之父，其死亡後，上訴
  人乙○○基於繼承人之地位，自得對被上訴人丙○○主張有權
  占有如附圖所示B、D斜線部分土地，且其上地上物之所有人林
  家以、林家駒均同意上訴人使用該等地上物。(二)如附圖所示A
  部分土地地上物為雞舍，其中屬於上訴人乙○○所豢養者，上
  訴人乙○○願將其遷離；另770之2地號土地上如附圖所示C橫
  線部分、D橫線部分土地係供上訴人乙○○通行至公路所需，
  上訴人乙○○亦得對被上訴人丁○○主張通行權云云置辯。並
  聲明求為判決駁回被上訴人之訴，如受不利判決願供擔保免為
  假執行。
四本件第一審對被上訴人之請求，判決全部勝訴，上訴人應返還
  系爭地上物並為附條件假執行之宣告，上訴人聲明不服，求為
  廢棄並駁回被上訴人在第一審之訴及假執行之聲請。被上訴人
  則求為判決駁回上訴。
五關於兩造主張之事實爭執不爭執事項及其攻擊防禦方法及本院
  對上開攻擊防禦方法之意見及法律上意見，與第一審判決書記
  載者相同，茲引用之。
六兩造在本審提出之新攻擊防禦方法：
  (一)上訴人方面：
  1.上訴人對系爭770之2地號土地，如原判決附圖所示之C部分
    得主張通行權存在：
    按「土地因與公路無適宜之聯絡，致不能為通常使用者，土
    地所有權人得通行周圍地以至公路。」民法第787條第1項前
    段定有明文。查本件系爭770之7土地上建物及門牌號碼為台
    中縣太平市順昌巷4號供上訴人居住使用，惟該建物需通行
    被上訴人丁○○所有之770之2地號土地始能到達公路，故上
    訴人之得類推適用前揭民法之規定，對其主張通行權。按通
    行權之行使，於其行使之時必以占有土地為其前提，蓋通行
    權之行使乃占有態樣之一種，上訴人既對該部分持有通行權
    ，自得對該部分主張有權占有。
  2.上訴人對系爭770之7地號土地得依信託關係主張有權占有：
    被上訴人丙○○與上訴人乙○○之父林傳間存有信託關係
    ，是以上訴人自得依前揭信託關係對被上訴人丙○○系爭77
    0之7地號土地上之B、D部分主張有權占有。至被上訴人等稱
    上訴人乙○○之父林傳曾訴請被上訴人丙○○返還信託物
    ，然經原法院85年度訴字第22號、鈞院85年度上字第660號
    判決駁回返還信託物之請求確定在案，足證系爭770之7地號
    土地非林傳等人共有，而信託登記於丙○○名下，被上訴
    人為系爭土地之所有權人，上訴人占有系爭土地並無合法權
    源云云。然查被上訴人前揭所舉之案號，其訴訟標的為台中
    縣太平市○○段769地號土地之所有權，而並未及於前開備
    忘錄所舉之其他五筆土地，故本訴訟系爭之770之7地號土地
    並非前案之訴訟標的，亦即非原法院85年度訴字第22號及鈞
    院85年度上字第660號判決既判力範圍所及；縱前揭判決就
    信託之合意存否，仍作實質之認定，然此僅為判決理由之中
    之判斷，並不具有既判力，職是被上訴人丙○○不得以前揭
    判決否認渠與其他兄弟間就備忘錄所記載之土地，存有信託
    之合意，從而上訴人乙○○自得依前開之信託關係，對被上
    訴人丙○○之土地主張有權占有。台中縣太平地政事務所土
    地複丈成果圖所示之A、B、C、D四部分雖分別為訴外人林傳
    義、林家以、林家熾及林家駒所興建，但本件應審酌者除上
    開訴外人等對被上訴人等是否得主張有權占有外，若上訴人
    對被上訴人有占有本權者，則上訴人即非無權占有，縱原興
    建人對被上訴人無占有本權，亦與本件上訴人是否無權占有
    無涉。準此，上訴人若能舉證其對被上訴人有直接之占有本
    權者，即毋庸再為證明興建人對被上訴人等為有權占有。
  (二)被上訴人方面：
  1.複丈成果圖B、D斜線部分地上物占用被上訴人丙○○所有770
    之7地號土地並無合法權源:
  被上訴人否認與其四兄弟及訴外人林家以就系爭770之7土地
    有信託關係，蓋依據鈞院85年度訴字第22號判決確定之判決
    書第32頁所載是本件兩造等兄弟間縱曾因補償給上訴人之土
    地之面積多寡，及系爭679地號等6筆土地是否應作為補償上
    訴人即丙○○之損失，有所爭執，但仍不能證明系爭769地
    號等6筆土地，於48年12月14日以贈與為原因登記予上訴人
    時，係本於信託契約之合意而為，前揭確定判決所審酌者為
    林傳與被上訴人丙○○間就679等6筆土地究有無信託關係
    存在，而林傳與上訴人等所提出之證據亦同為二造於75年
    11月1日簽署之備忘錄，如該備忘錄之6筆土地有信託關係存
    在，當然6筆土地均有，不可能僅原起訴之679地號認定沒有
    ，反其他5筆土地卻有信託關係存在，是上訴人等主張就被
    上訴人丙○○所有之770之7地號有信託關係存在，實不可採
    。
  次查，上訴人既對系爭地上物（即如附圖B、D斜線部分、A
    、C、D橫線部分土地上之地上物亦同）占用被上訴人之系爭
    土地（即770之2地號、770之7地號土地）之事實不爭執，則
    其對於系爭地上物係有權占用之事實，即應負舉證責任。上
    訴人抗辯係基於與林家以、林家駒、林傳義、林家熾間之使
    用借貸關係，而占用系爭土地上之系爭地上物，則上訴人占
    用系爭地上物，對前揭林家以等人而言，自非無正當權源。
    惟上訴人並未舉證證明林家以等4人之系爭地上物，於占用
    系爭土地之初，係基於何種正當權源而占有，故林家以等4
    人自屬無權占有，又上訴人何以占用系爭地上物，是否有經
    林家以等四人同意，均未見上訴人舉證，基此，上訴人使用
    系爭地上物，占用系爭土地，對被上訴人丙○○、丁○○而
    言，仍屬無權占有。
  2.複丈成果圖 A、C、D橫線部分地上物，占用被上訴人丁○○
    所有770之2地號土地亦無合法權源：
    複丈成果圖A部分，上訴人乙○○已同意自系爭土地之地上
    物搬遷清空返還被上訴人丁○○。就C、D部分：上訴人乙○
    ○不得主張對系爭770之2地號有通行權存在而佔用土地。上
    訴人主張所占用之770之2地號C、D部分土地為上訴人通行至
    公路所必經之地，主張有通行權存在，然上訴人對外通行根
    本毋需經由系爭C、D部分土地對外通行。且通行權之主張依
    民法第787條之規定，亦僅止於得通行周圍地以至公路，要
    與上訴人乙○○所主張得佔用他人之土地不符。
  3.上訴人不得執分管契約對抗被上訴人：
    蓋系爭土地既已分割完成，而成為被上訴人等單獨所有，則
    並無所謂應受分管契約效力所及之問題，上訴人執此為上訴
    理由並無理由。
七本院關於前述兩造提出新攻擊防禦方法之意見：
  本件兩造之爭執乃在於(一)如附圖所示B斜線（29平方公尺）、D
  斜線（57平方公尺）部分地上物，占用被上訴人丙○○所有77
  0之7地號土地，是否有合法之權源？如附圖A橫線（10平方公
  尺）、C橫線（16平方公尺）、D橫線（1平方公尺）部分地上
  物，占用被上訴人丁○○所有系爭770之2地號土地是否有合法
  之權源？(二)上訴人乙○○得否以其對770之2地號土地有通行權
  為由，排除被上訴人丁○○本於所有權之作用行使權利？(三)上
  訴人之被繼承人林傳與被上訴人丙○○就770之7地號土地是
  否存有信託關係？
  (一)關於如附圖所示B斜線（29l平方公尺）、D斜線（57平方公
    尺）部分地上物，占用被上訴人丙○○所有770之7地號土地
    ；及如附圖所示A橫線（10平方公尺）、C橫線（16平方公尺
    ）、D橫線（1平方公尺）部分地上物，占用被上訴人丁○○
    所有770之2地號土地，是否有合法之權源部分：
  1.按當事人主張有利於己之事實者，就其事實有舉證責任。民
    事訴訟法第277條前段定有明文。次按以無權占有為原因，
    請求返還所有物之訴，上訴人對被上訴人其物有所有權存在
    之事實無爭執，而僅以非無權占有為抗辯者，被上訴人於上
    訴人無權占有之事實，無舉證責任。上訴人應就其取得占有
    ，係有正當權源之事實證明之。如不能證明，則應認被上訴
    人之請求為有理由。（最高法院72年台上字第1552號判決參
    照）。
  2.依上開說明，上訴人既對系爭地上物（即如附圖B、D斜線部
    分、A、C、D橫線部分土地上之地上物）占用被上訴人之系
    爭土地（即770之2地號、770之7地號土地）之事實不爭執，
    則其對於系爭地上物係有權占用之事實，即應負舉證責任。
    上訴人抗辯係基於與林家以、林家駒、林傳義、林家熾間之
    使用借貸關係，而占用系爭土地上之系爭地上物，則上訴人
    占用系爭地上物，對前揭林家以等人而言，自非無正當權源
    。惟上訴人迄未舉證證明林家以等4人之系爭地上物，於占
    用系爭土地之初，係基於何種正當權源而占有，林家以等4
    人自屬無權占有，林家以等4人再將系爭地上物分別交由上
    訴人使用，上訴人使用系爭地上物，占用系爭土地，對被上
    訴人丙○○、丁○○而言，仍屬無權占有。
  (二)關於上訴人乙○○得否以其對770之2地號土地有通行權為由
    ，排除被上訴人丁○○本於所有權之作用行使權利部分：上
    訴人乙○○主張所占用之770之2地號土地為出入之必要通行
    ，主張有通行權存在，然通行權之主張依民法第787條之規
    定，僅係得通行周圍地以至公路，要與上訴人乙○○所主張
    得占用他人土地之情形不符。是上訴人乙○○所辯：得對77
    0之2地號土地所有權人即被上訴人丁○○主張通行權云云，
    自不足採。
  (三)關於上訴人之被繼承人林傳與被上訴人丙○○就770之7地
    號土地是否存有信託關係部分：
    按信託關係之成立，取決於當事人間之信託合意。上訴人乙
    ○○雖辯稱770之7地號土地於分割前之770地號土地，原係
    其祖父林德茂所有，林德茂將該770地號土地分配予其5子時
    ，上訴人之被繼承人林傳將應分得部分信託登記與被上訴
    人丙○○，上訴人因繼承之法律關係，亦係770之7土地之共
    有人云云，但為被上訴人丙○○所否認。查上訴人乙○○固
    提出前開75年11月1日之備忘錄1紙為據，然上訴人之父林傳
    既曾於85年間，依據該備忘錄而主張丙○○承認太平鄉○
    ○段679之1、679、680、769、770、788等6筆土地之信託關
    係，訴請丙○○返還769地號土地，嗣經本院85年度上字第
    660號確定判決認「兩造（即林傳、丙○○）等5兄弟於75
    年11月1日之約定，並不足以為兩造間於48年3月5日成立信
    託關係之證明」等情，有判決書1紙附卷可憑。此外，上訴
    人乙○○復未能提出其他證據證明其被繼承人林傳鑫與被上
    訴人丙○○間就770之7地號，存有信託關係，自難信其主張
    為真。
  綜上所述，上訴人對於其所抗辯占有被上訴人所有系爭土地，
  並非無權占有之有利於己之事實，尚難認已盡其舉證之責任。
  被上訴人主張上訴人無正當權源，占有、使用系爭土地，非無
  可採。
八從而，被上訴人本於土地所有權人地位，行使民法第767條規
  定之權利，請求對系爭地上物無事實上處分權，惟直接占有系
  爭土地之上訴人，分別遷離系爭土地，自屬有據，原審予以准
  許，並依兩造均陳明願供擔保聲請宣告假執行及免為假執行，
  併分別酌定相當擔保金額宣告之，均無不合，上訴意旨執前述
  之爭詞指摘原判決不當，核無理由，應予駁回。
據上論結，本件上訴為無理由，依民事訴訟法第449條第1項、第
78條，判決如主文。
中　　華　　民　　國　　96　　年　　7 　　月　　17　　日
                  民事第四庭    審判長法　官  黃斐君
                                      法　官  陳蘇宗
                                      法　官  黃永祥
以上正本係照原本作成。
如對本判決上訴，須於收受判決送達後20日內向本院提出上訴書
狀，其未表明上訴理由者，應於提出上訴後20日內向本院提出上
訴理由書（須按他造人數附具繕本）。
上訴時應提出委任律師為訴訟代理人之委任狀。具有民事訴訟法
第466條之1第1項但書或第2項之情形為訴訟代理人者，另應附具
律師及格證書及釋明委任人與受任人有該條項所定關係之釋明文
書影本。
                                      書記官  陳信和
中　　華　　民　　國　　96　　年　　7 　　月　　18　　日
                                                      Ｍ
